臺灣高等法院臺中分院民事裁定　100年度非抗字第352號
再 抗 告人　盧克樑
代 理　 人　洪嘉鴻律師
相　對　人　中國信託商業銀行股份有限公司
法定代理人　辜濂松
送達代收人　江俊賢
上列再抗告人因與相對人中國信託商業銀行股份有限公司間拍賣
抵押物事件，對於中華民國100年7月5日臺灣苗栗地方法院100年
度抗字第17號裁定提起再抗告，本院裁定如下：
    主  文
再抗告駁回。
再抗告程序費用由再抗告人負擔。
    理  由
一、相對人於原法院聲請意旨略以：
    再抗告人於民國（下同）93年9月13日將其所有坐落苗栗縣
    頭份鎮○○段667地號、地目建、面積182.39平方公尺之土
    地及其上同段764建號、面積203.97平方公尺之建物，設定
    新臺幣（下同）540萬元之最高限額抵押權予相對人，擔保
    其對相對人現在及將來所負一切債務之清償，存續期間自93
    年9月13日起至133年9月12日止，債務清償日期各別訂於借
    據內，並經地政機關辦理抵押權設定登記在案。嗣再抗告人
    於93年9月20日向相對人借款4筆，各為200萬元、100萬元、
    150萬元（透支借款）、50萬元（現金卡），約定利息各為
    年息百分之2.03、2.65、3.65、15.2，借款期限各自93年9
    月20日起至113年9月20日、113年9月20日、99年9月20日、
    100年6月2日止，按月攤還本息，否則再抗告人即喪失期限
    利益，應立即全部償還，且須依上開利率加計百分之10（逾
    期6個月以內）及20（逾期6個月以上）支付違約金。而再抗
    告人分別自99年12月21日、99年12月18日、99年11月23日、
    100年1月20日起即未繳納本息，各尚欠1,494,321元、754,3
    37元、1,491,573元、66,946元，共計3,807,538元及利息、
    違約金未清償，依上開約定，再抗告人之借款應視為全部到
    期，為此聲請拍賣前開抵押物以資受償。
二、再抗告人於原法院抗告及本院再抗告意旨略以：
    再抗告人設定最高限額抵押權之存續期間係自93年9月13日
    起至133年9月12日止，尚未屆滿，所欠借款復正常繳納，相
    對人聲請拍賣抵押物不符民法第873條「未受清償」之形式
    要件；且相對人未催告再抗告人履行清償義務，其向原法院
    聲請拍賣抵押物裁定之請求，並不合法。又相對人未提出催
    告再抗告人清償借款之佐證，原法院亦未依非訟事件法第74
    條規定使債務人即再抗告人陳述意見，原裁定實有適用法則
    不當之違法。再查，相對人屬大型金融企業，本件借款契約
    復為定型化契約，所擔保範圍屬民法第861條第1項之但書，
    於再抗告人未選擇其擔保範圍時，逕行明定不利於再抗告人
    之概括所有債務型契約，將包括現在及將來之票據、墊款、
    保證、信用卡等債務作為擔保範圍，以定型化契約擴張對再
    抗告人抵押權行使範圍，剝奪再抗告人選擇抵押擔保範圍之
    權利，僅因再抗告人就透支性借款期間1年屆期未全予結清
    ，即依定型化契約主張連同抵押債務全部到期一併負清償責
    任，而實行抵押權，推定違反消費者保護法第11條第1項、
    第12條第1項及第2項第2款規定，顯失公平。如上所述，再
    抗告人權益顯失衡平，恐落入窘困，如准相對人對再抗告人
    所有之抵押不動產予以強制執行，將造成再抗告人無可彌補
    之損害而影響交易安定，自有理由不備、違背消費者保護法
    及民法之情形。末者，相對人曾聲請原法院以100年度司促
    字第713號對再抗告人核發支付命令，經再抗告人聲明異議
    後，相對人竟撤回訴訟，依此難謂相對人就本件拍賣抵押物
    裁定之聲請有正當理由。
三、相對人於本院答辯略以：
    相對人之抵押權已依法登記，且債權屆清償期而未受償，依
    民法第881條之17準用同法第873條規定，得聲請法院拍賣抵
    押物，就其賣得價金受償。本件再抗告人就上開4筆借款，
    分別自99年12月21日、99年12月18日、99年11月23日、100
    年1月20日起，即未依約繳納本息，為再抗告人所不爭執，
    原法院裁定准許相對人拍賣抵押物之聲請，自為適法。再抗
    告人如對拍賣抵押物之法律關係有所爭執，應另案提起訴訟
    ，以謀解決，惟其竟一再以抗告程序聲明爭執，非法所許。
    再抗告人主張其未受催告，然相對人於其透支借款到期前後
    ，均以電話聯絡再抗告人，並曾以信函寄送告知，再抗告人
    亦承諾繳款，且於98年9月20日提出延期清償12個月之申請
    ，詎屆期仍未依約繳款。又再抗告人簽定借款約定時，應於
    審閱期間內詳閱相關條款，其重新簽定上開延長清償協議時
    ，並無任何異議，應充分明瞭約定書之內容，所稱概括所有
    債務型契約云云，顯為推諉債務之詞。本件相對人酌量再抗
    告人表明有還款誠意，乃未對支付命令之聲明異議續行訴訟
    程序，非放棄對此債權，相對人僅先聲請拍賣抵押物裁定，
    未立即強制執行其不動產，再抗告人應盡還款之責，非一再
    拖延。
四、按非訟事件，對於抗告法院之裁定，非以其適用法規顯有錯
    誤為理由，不得再為抗告，非訟事件法第45條第3項定有明
    文。所謂適用法規顯有錯誤，係指裁判違背法規或現存判例
    解釋者而言，不包括認定事實錯誤、取捨證據不當及判決不
    備理由之情形在內（最高法院71年台再字第210號、57年台
    上字第1091號判例、96年度台聲字第387號裁判意旨參照）
    。次按抵押權人，於債權已屆清償期，而未受清償者，得聲
    請法院，拍賣抵押物，就其賣得價金而受清償；民法第873
    條第1項定有明文，最高限額抵押權依同法第881條之17規定
    亦準用之。又聲請拍賣抵押物係屬非訟事件，法院所為准許
    與否之裁定，無確定實體法上法律關係存否之性質，於債權
    及抵押權之存否，並無既判力。另最高限額抵押，抵押權成
    立時，可不必先有債權存在，縱經登記抵押權，因未登記已
    有被擔保之債權存在，如債務人或抵押人否認先已有債權存
    在，或於抵押權成立後，曾有債權發生，而從抵押權人提出
    之其他文件為形式上之審查，又不能明瞭是否有債權存在時
    ，法院始無由准許拍賣抵押物（最高法院49年台抗字第244
    號、71年台抗字第306號判例參照）。反之，若法院就抵押
    權人提出之文件為形式上之審查，得以明瞭有抵押權登記擔
    保範圍之債權存在，且已屆清償期而未受清償時，依首開說
    明，法院自應准許債權人拍賣抵押物之聲請。至對此項法律
    關係有所爭執之人，為保護其權利，得提起訴訟，以謀解決
    ，不得僅依抗告程序聲明其爭執，並據為廢棄准許拍賣抵押
    物裁定之理由（最高法院94年度台抗字第856號、94年度台
    抗字第270號、94年度台抗字第913號裁定意旨參照）。再按
    非訟事件法第32條所謂法院應依職權調查事實及必要之證據
    ，於拍賣抵押物事件中，應係指法院應調查抵押權人有無提
    出相關文件，即不動產登記謄本、抵押權設定契約書、他項
    權利證明書、借據或其他借款憑據、及放款帳戶明細等資料
    ，於形式上加以審酌，查明抵押權有無設定登記、抵押權人
    有無所供擔保之債權存在等事項，以判斷是否裁定准予拍賣
    抵押物，而非就當事人間權利義務存否之實體判斷；當事人
    如就實體權利存否有爭執，即應以訴訟解決之。本件相對人
    聲請裁定拍賣抵押物，業據其提出與所述相符之他項權利證
    明書、抵押權設定契約書、土地及建物登記簿電子謄本、借
    據、約定書、透支借據暨約定書、現金卡申請書、放款帳戶
    主檔查詢、放款帳戶利率查詢等影本為證。依相對人提出之
    上開證據為形式上之審查，系爭抵押權既已依法設定登記，
    且債權已屆清償期而未受清償，相對人之聲請確已符合實行
    抵押權之要件，自應為准許拍賣抵押物之裁定。再抗告意旨
    雖以其正常繳納借款情事及相對人未先催告履償清償義務等
    語，並提出中國信託銀行存款存摺新竹分行帳戶明細影本二
    份、中國信託銀行臨櫃繳款收據影本共10份等件為證。然核
    閱再抗告人所提出之上開證據資料，並不足以認定其有按期
    繳款而無違約情事；而原法院業依非訟事件法第74條規定，
    通知再抗告人就相對人拍賣抵押物之聲請陳述意見，此有原
    法院100年1月27日苗院源非平100司拍16字第7353號函及送
    達證書附卷可參（見原法院100年度司拍字第16號第36、39
    、40頁）。至再抗告人所辯系爭借款契約為顯失公平之定型
    化契約等節，咸屬實體上法律關係之爭執。則原裁定依相對
    人所提文件認定確有債權存在，且已屆清償期而未受清償，
    並以再抗告人所辯屬實體上法律關係之爭執，應就其爭執事
    項另行起訴以資解決為由，據而駁回其抗告，並無違背法令
    之違法情事。是再抗告人以前詞指摘原裁定不當，求予廢棄
    ，為無理由，應予駁回。
五、據上論結，本件再抗告為無理由，爰依非訟事件法第46條、
    民事訴訟法第495條之1第1項、第449條第1項、第95條、第
    78條，裁定如主文。
中    華    民    國  100    年    9    月    16    日
               民事第二庭    審判長法  官  邱森樟
                                   法  官  謝說容
                                   法  官  翁芳靜
以上正本係照原本作成。
不得再抗告。
                                   書記官  粘銘環
中    華    民    國   100    年    9     月    19    日
                                                      Ｓ